【裁判字號】    98,家上,185
【裁判日期】    990831
【裁判案由】    離婚
【裁判全文】
臺灣高等法院民事判決                 98年度家上字第185號
上  訴  人  甲○○
被上訴人    金  
上列當事人間離婚事件，上訴人對於中華民國98年 3月19日臺灣
桃園地方法院97年度婚字第 986號第一審判決提起上訴，本院於
99年8月17日言詞辯論終結，判決如下：
    主      文
原判決廢棄。
被上訴人在第一審之訴駁回。
第一、二審訴訟費用由被上訴人負擔。
    事      實
甲、上訴人方面：
一聲明：
  (一)原判決廢棄。
  (二)被上訴人在第一審之訴駁回。
二陳述：
  (一)上訴人於民國93年10月間來臺，婚後1年半未上班， 在家煮
    飯洗衣，照顧被上訴人之生活，陪被上訴人爬山。被上訴人
    自94年 9月以後未給付生活費，上訴人先後在警大餐廳廚房
    幫傭、在龜山幫忙包水餃，95年 8月間取得工作證後，在龜
    山做清潔工，其後經被上訴人同意，至新竹縣湖口鄉工廠工
    作並住在廠內，每週放假時回家。97年 5月間至臺北縣五股
    鄉友人開設之麵店工作，並居住店內，每週日晚上帶食物回
    家並打掃，隔天早上出門，出門有告知被上訴人；若被上訴
    人對上訴人不好，上訴人出門才未告知。上訴人曾請被上訴
    人早上一同去五股店裡，有很多老人可做伴，但被上訴人不
    願意。被上訴人知悉上訴人工作地址，卻刻意隱瞞，未向原
    審陳報，上訴人回家時，被上訴人亦未告知有本件訴訟，使
    上訴人無從答辯。97年12月間，被上訴人突然要求上訴人交
    出家門鑰匙，上訴人拒絕。98年過年前兩天，被上訴人對上
    訴人很好，上訴人幫被上訴人買皮鞋，想和被上訴人回大陸
    ，但被上訴人表示有事，未料其正訴請離婚。上訴人於98年
    清明節前後回家，被上訴人請上訴人外出用餐時，方告知原
    判決寄存在派出所，囑上訴人前往領取。
  (二)上訴人已61歲，每天早上7點做早餐，8點出門上班，整日站
    著做手工麵，回到家已晚上10點半，平常星期六、日生意較
    好，過年、端午、中秋節放假，計畫於100年5月20日麵店租
    期屆滿後回桃園開店。上訴人雖不在家，但有請朋友照顧被
    上訴人。97年中秋節，朋友表示被上訴人身體不好，上訴人
    於晚上10點回家時，被上訴人已將內門拴上，致上訴人無法
    進門。98年端午節前兩天上訴人休假，並先告知被上訴人6
    點半會帶粽子回家，但上訴人搭計程車趕回家時，被上訴人
    已在吃飯。被上訴人生病時，上訴人想陪同去看病，但被上
    訴人說習慣一人去。上訴人願每天回家做早餐及準備午、晚
    餐，假日休假陪被上訴人。
  (三)剛結婚時，被上訴人每月給上訴人新臺幣（下同） 1萬元還
    有剩3000多元，但現在13,500元買菜不夠用。上訴人買東西
    給被上訴人，不是名牌他不用。兩造溝通較少，被上訴人認
    為上訴人這幾年工作所得均匯回大陸，若被上訴人覺得錢不
    夠用，上訴人可給他。
  (四)98年12月 9日開庭後，兩造很少講話，上訴人不敢與被上訴
    人說話，若講話不投機，被上訴人一拍桌子，上訴人就嚇壞
    了。上訴人不承認與被上訴人感情不好，訴訟期間兩造仍有
    聊天，可能有人撥弄是非。98年12月 9日開庭後，除重感冒
    外，上訴人每天晚上回家，到家約10點，因累了一天會說夢
    話，怕影響被上訴人睡眠，故睡沙發，被上訴人怕上訴人冷
    ，會幫忙關門。上訴人知道被上訴人喜歡吃甘藍菜、龍鬚菜
    ，不吃魚、豬肉，就帶牛肉、羊肉給被上訴人吃。
  (五)上訴人於99年 1月16日趁被上訴人外出運動時，在電話上裝
    錄音機開始錄音。之前上訴人不知被上訴人與訴外人黃吳素
    卿來往情形，99年 4月間鄰居說上訴人家常有女人來，且是
    躲躲閃閃進門，叫上訴人不要固定時間回家，不要讓被上訴
    人知道上訴人何時回家。去年端午節有女人打電話來家裡，
    被上訴人接電話時跟對方說「孫子打過電話了，你把錢看得
    那麼重」，對方說要到家裡來拿錢，被上訴人說要送過去。
    上訴人請人跟過去看，看到一個女子騎機車拿錢後離開，上
    訴人猜該女子為黃吳素卿。上訴人提出錄音帶譯文係為證明
    自己沒犯錯，經常回家，亦證明上訴人與其他女子有曖昧關
    係，該女子打電話問被上訴人，若上訴人不在她就到家裡，
    若上訴人在家，她就不來。
  (六)上訴人若離婚，就要回大陸，但上訴人想繼續住臺灣。上訴
    人願於取得中華民國身分證後，無條件與被上訴人離婚，協
    同辦理離婚手續，不請求剩餘財產分配。
三證據：提出來臺日記影本、99年 1月16日至99年2月2日電話錄
  音及其譯文為證，並聲請訊問證人陳蓮嬌、吳玉鴻、劉萍、沈
  桂花、趙秀珍。
乙、被上訴人方面：
一聲明：上訴駁回。
二陳述：除與原判決記載相同者外，補稱略以：
  (一)結婚5年多，上訴人僅第1年在家，其後表示欲出外工作兩年
    ，卻越做越久，不與被上訴人商量，堅持己見，為所欲為，
    且獨來獨往，未告知行蹤，直到上訴時方陳報地址。
  (二)上訴人自98年12月 9日開庭後雖每天回家，很辛苦，但上訴
    人受共產黨教育，與被上訴人所受教育不同，理念不合，兩
    造無話可談，即使上訴人再努力，被上訴人亦不願與其繼續
    生活。且上訴人經常說謊，做錯事不承認，被上訴人對人誠
    心誠意，故一定要離婚。
  (三)上訴人一直在外面沒回家，被上訴人已80多歲，每天自己做
    家事，離婚後想去住榮家。被上訴人以退休金買現居房屋，
    目前每月僅賴輔導費13,500元維持家計，很辛苦。上訴人之
    薪水均匯回大陸，家裡開銷均由被上訴人支付。被上訴人生
    病時，上訴人不在家照顧，被上訴人自己買菜、煮飯、看醫
    生。結婚多年，上訴人居然不知被上訴人喜歡吃什麼，被上
    訴人較喜歡吃甘藍、茼蒿等蔬菜，上訴人帶回家的魚腥不好
    吃，肉太油。
  (四)上訴人來臺1、2年後，被上訴人即決定離婚。兩造已無改善
    空間，現在即使上訴人要回家，被上訴人亦不願和好。上訴
    人不想離婚，係為拿到中華民國身分證，被上訴人不願其拿
    到身分證。
  (五)上訴人所提電話譯文係被上訴人於98年底至99年初與訴外人
    黃吳素卿間之電話對話譯文。被上訴人與黃吳素卿以前是部
    隊同事，50幾年間被上訴人退伍後未再見面，至98年春天在
    龜山大明醫院看病時相遇，黃吳素卿因見被上訴人走路搖晃
    ，送被上訴人回家，因此知道被上訴人住處，亦知兩造正在
    離婚訴訟中。被上訴人在電話中對黃吳素卿說「我是在想妳
    」，僅係說笑，不能當一回事。另在電話中與黃吳素卿提及
    上訴人晚上有無回家等語，只是一高興就講出來，嘴上講著
    舒服而已。黃吳素卿看被上訴人可憐，照顧被上訴人，被上
    訴人遂與其嘻嘻哈哈，兩人熟了，講話隨便點。
三證據：援用原審提出者。
    理      由
一被上訴人主張：兩造於93年7月9日結婚後，上訴人僅第 1年在
  家，其後出外工作，96年間離家時，未告知去處或住處，任意
  來去，僅回家拿東西或衣服，未與被上訴人共同生活、照顧被
  上訴人，被上訴人已80多歲，每天自己做家事、支付家中開銷
  ，96年11月間生病兩週無人照顧，另兩造所受教育不同，理念
  不合，無話可談，上訴人又經常說謊，做錯事不承認，亦不知
  被上訴人飲食喜好，兩造婚姻已無改善空間，有難以維持之重
  大事由，即使上訴人再努力，被上訴人亦不願與其繼續生活等
  情，依民法第1052條第2項規定，求為判命兩造離婚之判決。
二上訴人則辯稱：兩造並無難以維持婚姻之重大事由，上訴人於
  93年10月間來臺後 1年半期間，在家照顧被上訴人之生活，惟
  被上訴人於94年9月以後未給付生活費，上訴人於95年8月間取
  得工作證後外出工作，嗣經被上訴人同意，至新竹縣湖口鄉工
  廠工作並住在廠內，每週放假時回家，97年 5月間至臺北縣五
  股鄉友人開設之麵店工作並居住店內，每週日晚上帶食物回家
  並打掃，翌日早上出門，上訴人曾請被上訴人一同去五股店裡
  ，但被上訴人不願意，被上訴人知悉上訴人工作地址，卻刻意
  隱瞞，未向原審陳報，上訴人回家時，被上訴人亦未告知有本
  件訴訟，使上訴人無從答辯，至98年清明節前後方告知原判決
  寄存在派出所，囑上訴人前往領取。上訴人雖不在家，但有請
  朋友照顧被上訴人，被上訴人生病時，上訴人想陪同去看病，
  但被上訴人說習慣一人去。上訴人知道被上訴人喜歡吃甘藍菜
  、龍鬚菜，不吃魚、豬肉，就帶牛肉、羊肉給被上訴人吃。上
  訴人不承認與被上訴人感情不好，訴訟期間兩造仍有聊天，可
  能有人撥弄是非。上訴人於99年 1月16日趁被上訴人外出運動
  時，在電話上裝錄音機錄音，方知被上訴人與訴外人黃吳素卿
  有曖昧關係，上訴人沒犯錯，不願離婚等語。
三本院之判斷
  (一)按夫妻之一方為臺灣地區之人民，一方為大陸地區人民者，
    依臺灣地區與大陸地區人民關係條例第52條第2項規定， 判
    決離婚之事由，應依臺灣地區之法律。本件被上訴人為臺灣
    地區人民，上訴人為大陸地區人民，有被上訴人提出之戶籍
    謄本可稽（參見原法院卷第17頁），被上訴人訴請離婚，應
    適用臺灣地區之法律，先予敘明。
  (二)次按民法第1052條第2項 規定「有前項以外之重大事由，難
    以維持婚姻者，夫妻之一方得請求離婚。但其事由應由夫妻
    之一方負責者，僅他方得請求離婚」，所稱「難以維持婚姻
    之重大事由」，係以婚姻是否已生破綻而無回復之希望為其
    判斷之標準，而婚姻是否已生破綻無回復之希望，則應依客
    觀之標準，即難以維持婚姻之事實，是否已達於倘處於同一
    境況，任何人均將喪失維持婚姻意欲之程度而定；至於該重
    大事由，倘夫妻雙方均須負責時，應比較衡量雙方之有責程
    度，僅責任較輕之一方得向責任較重之他方請求離婚，如有
    責程度相同時，雙方均得請求離婚，始屬公允，是責任較重
    之一方應不得向責任較輕之他方請求離婚，方符上開規定之
    立法目的。
  (三)本件兩造係於93年7月9日結婚，婚後共同居住桃園縣龜山鄉
    ○○路○段1248-4號3樓，現婚姻關係存續中等情，為兩造所
    不爭執，並有戶籍謄本可稽。被上訴人主張兩造有難以維持
    婚姻之重大事由，為上訴人所否認。經查：
    1.被上訴人雖主張：上訴人於96年間離家，未與被上訴人共
      同生活，僅回家取物，且任意來去，未告知去處或住處，
      直到上訴時方陳報地址等語，惟上訴人否認之，並稱：其
      於95年 8月間取得工作證後外出工作，嗣經被上訴人同意
      ，至新竹縣湖口鄉工廠工作並住在廠內，每週放假時回家
      ，97年 5月間至臺北縣五股鄉友人開設之麵店工作並居住
      店內，每週日晚上帶食物回家並打掃，翌日早上出門，被
      上訴人知悉上訴人工作地址，卻刻意隱瞞，未向原審陳報
      ，上訴人回家時，被上訴人亦未告知有本件訴訟，使上訴
      人無從答辯等語，且依被上訴人於原審98年 2月11日言詞
      辯論期日陳稱：上訴人過年回家兩天半即離家，說在泰山
      五股附近開個小飯館，我為避免過年期間吵架，沒告訴她
      正告她離婚等語（參見原法院卷第31頁之言詞辯論筆錄）
      ，可知上訴人外出確係為工作所需，且回家非僅為取物，
      應有與被上訴人同住之實，被上訴人於原審亦已知悉上訴
      人在泰山五股附近開店。再參酌上訴人陳稱：其曾請被上
      訴人一同去五股店裡，但被上訴人不願意等語，被上訴人
      並不爭執，且於本院99年 1月13日準備程序期日，對於上
      訴人表示請被上訴人一起去五股店裡看看等語，陳稱：去
      不去五股對我沒幫助等語（參見本院卷第32頁之準備程序
      筆錄），亦可見上訴人應無不告知去處或住處之情事。故
      被上訴人主張上訴人未與其共同生活，且未告知去處或住
      處，直到上訴時方陳報地址等語，並不可採。被上訴人所
      舉證人王澤琨固於原審98年3月4日言詞辯論期日結證稱：
      我常去被上訴人家中吃飯， 約於93、94年間見過其妻約3
      、4 次，近兩年未見過，今年過年去被上訴人家亦未見到
      ，被上訴人表示其妻去賺錢，不回家，不知去處等語（參
      見原法院卷第43、44頁之言詞辯論筆錄），惟所稱上訴人
      未於98年過年時回家，與被上訴人所陳情節不符，且既稱
      於93、94年間去被上訴人家中吃飯時僅見過上訴人約3、4
      次，可見並非常去吃飯，則所稱97、98年間未見過上訴人
      等語，尚不足證明上訴人未與被上訴人共同生活。
    2.另被上訴人雖主張：上訴人一直在外面沒回家，被上訴人
      已80多歲，每天自己做家事、支付家中開銷，生病時亦未
      據上訴人在家照顧，目前每月端賴輔導費13,500元維持家
      計很辛苦等語，惟上訴人辯稱：剛結婚時，被上訴人每月
      給上訴人1萬元還有剩3000多元， 但現在13,500元買菜不
      夠用，被上訴人於94年9月以後未給付生活費， 上訴人取
      得工作證後外出工作，每週日晚上帶食物回家並打掃，隔
      天早上出門，不在家時，有請朋友照顧被上訴人，被上訴
      人生病時，上訴人想陪同去看病，但被上訴人說習慣一人
      去等語。查被上訴人既稱自己每月端賴13,500元維持家計
      很辛苦，可知若兩造共賴13,500元生活更辛苦。故上訴人
      為生計而外出工作，且因工作時間較長、工作地點較遠，
      不能每天回家，應認情有可原，而被上訴人因此分擔家務
      ，亦屬當然，不能據以認為兩造婚姻已生破綻。至於被上
      訴人主張其生病時亦未據上訴人在家照顧等情，未據舉證
      ，且依證人王澤琨結證稱：「（問：被上訴人需要人照顧
      嗎？）他身體還可以」等語（參見原法院卷第44頁之98年
      3月4日言詞辯論筆錄），難認上訴人於被上訴人需要照顧
      時，未予照顧。
    3.又被上訴人陳稱：上訴人不知被上訴人喜歡吃什麼，被上
      訴人較喜歡吃甘藍、茼蒿等蔬菜，上訴人帶回家的魚腥不
      好吃，肉太油等語，乃飲食上之瑣事，被上訴人既稱自己
      買菜做飯，且由被上訴人與訴外人黃吳素卿間之電話錄音
      譯文亦知被上訴人尚非不樂於此道（參見本院卷第62頁「
      〈女〉你有沒有菜呀！…〈男〉有，大白菜燒牛肉啊！…
      〈女〉你去買牛肉哦！〈男〉她買的牛肉，我買的大白菜
      ，…光牛肉也不好吃，我對大白菜給妳燒的」、第66頁「
      〈男〉魚啊！妳就煎的就好了嘛！…我今天也買了甘藍菜
      ，買了蘿蔔，買了毛豆，另外還買點豬肉。…〈女〉我乾
      煎魚去…〈男〉我自己燒湯，我自己用那個茼蒿菜…放開
      水下鍋裡可以的，就湯啦！」），則縱然上訴人未能充分
      瞭解被上訴人之飲食偏好，採買之魚腥肉油，被上訴人亦
      可多與上訴人溝通，並分工處理，尚難認此為兩造難以維
      持婚姻之重大事由。
    4.另被上訴人雖主張：兩造所受教育不同，理念不合，無話
      可談，且上訴人經常說謊，做錯事不承認等語，惟上訴人
      否認之，被上訴人又未具體說明兩造有何理念不合，且未
      舉證證明上訴人經常說謊、做錯事不承認等情，其主張尚
      不足採。且縱然兩造因聚少離多、溝通不足，致生隔閡，
      惟上訴人表示兩造仍可聊天，且於本件訴訟中陳稱願每天
      回家做早餐及準備午、晚餐，假日休假陪被上訴人等語，
      被上訴人亦表示上訴人自98年12月 9日開庭後每天回家，
      很辛苦等語，可見上訴人確已努力維護婚姻，尚難遽認兩
      造婚姻因此難以維持。再者，被上訴人雖一再陳稱：兩造
      已無改善空間，現在即使上訴人要回家，被上訴人亦不願
      和好，即使上訴人再努力，被上訴人亦不願與其繼續生活
      等語，惟參酌被上訴人於本院審理期間在電話中與黃吳素
      卿歡言暢談、互訴關懷想念等情（參見本院卷第60至63、
      65、66、69、72至74頁之電話錄音譯文），可知縱然兩造
      間已無話可談，亦應歸咎於被上訴人主觀上拒絕與上訴人
      溝通，被上訴人應負較大責任，故被上訴人依民法第1052
      條第2項規定請求離婚，不應准許。
四綜上所述，被上訴人依民法第1052條第2項規定 請求判決兩造
  離婚，為無理由，不應准許。原審判命兩造離婚，尚有未洽。
  上訴意旨求予廢棄改判，為有理由。爰由本院廢棄改判如主文
  第2項所示。
五本件事證已臻明確，兩造其餘攻擊、防禦方法經逐一審酌後，
  認與判決結果不生影響，無再論述之必要，附此敘明。
六據上論結，本件上訴為有理由。依民事訴訟法第450條、 第78
  條，判決如主文。
中    華    民    國    99    年    8    月    31     日
                    民事第九庭
                        審判長法  官  黃熙嫣
                              法  官  鄭傑夫
                              法  官  林玲玉
正本係照原本作成。
如不服本判決，應於收受送達後20日內向本院提出上訴書狀，其
未表明上訴理由者，應於提出上訴後20日內向本院補提理由書狀
（均須按他造當事人之人數附繕本）上訴時應提出委任律師或具
有律師資格之人之委任狀；委任有律師資格者，另應附具律師資
格證書及釋明委任人與受任人有民事訴訟法第466條之1第 1項但
書或第2項（詳附註） 所定關係之釋明文書影本。如委任律師提
起上訴者，應一併繳納上訴審裁判費。
中    華    民    國    99    年    8     月    31    日
                              書記官  倪淑芳
附註：
民事訴訟法第466條之1（第1項、第2項）：
對於第二審判決上訴，上訴人應委任律師為訴訟代理人。但上訴
人或其他法定代理人具有律師資格者，不在此限。
上訴人之配偶、三親等內之血親、二親等內之姻親，或上訴人為
法人、中央或地方機關時，其所屬專任人員具有律師資格並經法
院認為適當者，亦得為第三審訴訟代理人。

司法院資訊處製作；財團法人民間司法改革基金會備份。
